臺灣高等法院臺中分院刑事判決
111年度上易字第351號

上  訴  人  臺灣臺中地方檢察署檢察官
被      告  許佩芳


選任辯護人  黃清濱  律師
上列上訴人因被告家庭暴力防治法之妨害名譽等案件，不服臺灣
臺中地方法院110年度易字第2111號中華民國111年3月16日第一
審判決（起訴案號：臺灣臺中地方檢察署110年度偵字第27550號
），提起上訴，本院判決如下：
    主  文
上訴駁回。
    理  由
一、本案經本院審理結果，認原審判決諭知被告乙○○（下稱被告
    ）無罪，認事用法均無違誤，應予維持，並引用原審判決書
    記載之證據及理由（如附件）。
二、檢察官上訴意旨略以：
　㈠誹謗部分：
　　本件案發地點為「○○○○○○」社區1樓大廳吧臺之須付費場所
    （下稱「系爭場所」）且為獨立空間，因其須付費，為管委
    會收費收入之來源之一，自非社區住戶或訪客可得自由進出
    之場地。然因其無門，是以凡住戶或訪客均得隨時路過，即
    足以聆聽到原判決理由一（一）所載之被告揚言，依勘驗錄
    影、錄音檔，被告雖手推嬰兒車，內有嬰兒，然分貝之高、
    聲量之大，手勢之激動甚為罕見，凡路過或在旁均足以聽聞
    其言。況依勘驗錄影翻拍照片(即原審卷第141、143頁)，分
    別有被告之不同親人出現以觀，雖須付費且事先申請，究不
    能不算全體社區所有人之公共區域之一，是以無須門之設置
    ，所有權人為全體住戶，縱未申請闖入者，亦不失為所有權
    人之權限之一。從而，不能以未付費未申請即阻止全體住戶
    自由進出，始為該獨立空間之本質，縱屬角落仍不失為全體
    所共有且為全體住戶自由進出之公共區域。況被告身為告訴
    人甲○○（下稱告訴人）之婆婆，於當年代係大學畢業之高知
    識份子（其夫亦為醫師），亦知悉告訴人為中醫師（被告之
    子亦為醫師），均屬社會經濟上之高階知識份子，斯時其子
    媳正當離婚訴訟中，卻對告訴人揚言上揭話語，且非用正常
    疑問句之「嗎」字，係用「啊」字，顯與常情常理不合，若
    非有意羞辱，實難理解。退步言之，經勘驗錄影、錄音檔，
    其說話時分貝之高、聲量之大，手勢之激動甚為罕見，凡路
    過或在旁均足以聽聞其言，不待多言，被告所為至少係屬公
    然侮辱犯行。
  ㈡過失傷害部分：
　　舉凡有育兒經驗之父母，均明瞭嬰幼兒成長過程絕對有跌倒
    碰撞之機會，次數則因照護者及孩童個性而異。衡情，以學
    走路中之1、2歲孩童，除了家中方形家具須在四角落加裝護
    具外，上下樓梯因欄杆間縫隙大，加裝繩索外，擺設活動型
    繩索圍住對上對下之樓梯口，以防止撞擊桌角、跌落樓梯等
    均屬學步中孩童家中基本之防護戒備，被告身為奶奶已有3
    子之育兒經驗，依其所呈家中擺設，均無對高危險性之樓梯
    口為安全裝置，至其所呈之樓梯口軟墊，究屬平常設置或係
    臨訟擺設不得而知？告訴人之子鄭○淼案發時僅約1歲半，台
    灣俚語稱照護學步中之孩子，為「防賊」，意即學步中之孩
    子隨時均有可能跌倒，須步步為營，悉心照料，故有家長於
    忙碌時，多以背巾將學步中之孩子背在身後，以防受傷，始
    符常理。又告訴人之子鄭○淼案發時僅約1歲半，學走己搖晃
    不穩，實難想像能如被告所辯，其孫子突然用力掙脫其手始
    跌倒云云。應以被告送其孫子鄭○淼至中國醫藥大學附設醫
    院所述，「家屬代訴病人爬樓梯時跌下一層」為可採，蓋其
    距案發時程最為短暫，且係為讓醫師正確診斷病情所需之敘
    述等語（見本院卷第9至11、88至89頁）。　
三、按刑事訴訟法第161條第1項規定，檢察官就被告犯罪事實，
    應負舉證責任，並指出證明之方法，是檢察官對於起訴之犯
    罪事實，應負提出證據及說服之實質舉證責任，倘其所提出
    之證據，不足為被告有罪之積極證明，或其指出證明之方法
    ，無從說服法院以形成被告有罪之心證，基於無罪推定之原
    則，自應為被告無罪判決之諭知（最高法院92年度台上字第
    128號判決意旨參照）。復按犯罪事實之認定，應憑證據，
    如未能發現相當證據或證據不足以證明被告犯罪時，自不能
    以推測或擬制之方法，以為裁判之基礎（最高法院83年度台
    上字第2575號判決意旨參照）。經查：
　㈠本件被告於民國109年9月5日下午4時許向告訴人稱：「我都
    不曉得妳出去搞黑道還白道，還是吸毒。」等語；及於同年
    10月10日下午4時許向告訴人稱：「妳去幹嘛，喝酒喔還是
    吸毒啊？還是外面有男朋友啊。」等語（下稱「系爭言論」
    ）時，僅有被告、被告之孫鄭○淼、告訴人及小姑姑、小姑
    丈等具有親屬關係之人在場，此外並無其他人在場見聞等情
    ，業據被告於原審審理時供承不諱，且有原審勘驗結果（見
    原審卷第39、109、125頁）在卷可參。且本件系爭場所位於
    社區大廳角落，並非社區住戶或訪客頻繁行經之動線，該處
    雖無門扇可供關閉，然其四周均有梁柱、牆壁，與外界有相
    當之隔絕，及被告於向告訴人為系爭言論前，已先預約系爭
    場所使用等情，亦有臺中市政府警察局第四分局110年12月2
    4日中市警四分偵字第1100050605號函檢附之案發現場照片
    暨錄影光碟、原審勘驗筆錄及公設使用記錄列表（見他卷第
    141頁，原審卷第75至83、107頁）附卷可證。則被告於系爭
    場所向告訴人為系爭言論時，是否即可認有散布於眾之意圖
    ，實有可疑。參以被告為系爭言論之原因，係認為告訴人深
    夜出門未善盡母親職責而予質問，並非無的指責，及被告特
    意預約系爭場所供雙方談話使用，並無欲使公眾知悉系爭言
    論之客觀表現等情，益難認被告有何散布於眾之意圖。上訴
    意旨未能具體舉證當時有何其他住戶或大樓服務人員在場見
    聞系爭言論，而以推測、擬制之方法認被告有散布於眾之意
    圖，自難認其主張可採。
　㈡刑法第309條第1項公然侮辱罪，所謂「侮辱」，係指行為人
    所為抽象之謾罵或嘲弄等客觀上被認為是蔑視或不尊重他人
    之言詞或行為，而足以貶損他人人格及社會評價者而言。至
    於同法第310條第1項之誹謗罪，其所謂「誹謗」，乃指對於
    具體事實有所指摘及傳述，而足以損害他人名譽者而言（最
    高法院107年度台上字第2402號判決意旨參照）。本件依系
    爭言論上下文所示，被告於向告訴人告以：「我都不曉得妳
    出去搞黑道還白道，還是吸毒。」等語前後，係向告訴人稱
    「三更半夜跑出去，妳說給妳帶回去，妳哪一天不高興，脾
    氣又來，又把他放、偷放在家裡，然後他欲哭無淚耶，妳幾
    次了妳知不知道？妳數得出來妳幾次這樣嗎？三更半夜跑出
    去。」、「我說我們都不知道，一個問號」等語；於向告訴
    人告以：「妳去幹嘛，喝酒喔還是吸毒啊？還是外面有男朋
    友啊」等語前後，亦係向告訴人稱：「妳逼他啊！還沒幾個
    月就臨托，我都不知道，對不對，他不是沒有、沒有媽媽，
    沒有阿嬤可以照顧，然後動不動就跑出去，動不動就三更半
    夜」、「對啊，哪個良家婦女三更半夜跑出去，兩三點才回
    來，妳丟他的那天是三點回到家，去嘉義玩，堪弘又要開車
    ，又要搞吃的，又要搞住的然後還要、還要帶小孩」等語，
    均有原審勘驗筆錄在卷可佐（見原審卷第109、125頁）。是
    從系爭言論之前後內容可知，被告當時係就深夜出門、告訴
    人之交友關係及照顧鄭○淼之事宜等，具體與告訴人發生爭
    執，並非抽象對告訴人謾罵。是上訴意旨認被告所為至少構
    成公然侮辱等語，亦難採信。
　㈢按刑法上之過失犯，以行為人對於結果之發生，應注意並能
    注意而不注意為成立要件，是被告應否論以過失犯，當以其
    有無違反注意之義務及對於危險行為之發生有無預見之可能
    而疏於注意致發生危險之結果為斷（最高法院91年度台上字
    第4857號判決意旨參照）。本件護理紀錄雖有「家屬表示病
    童好奇爬樓梯，從一階樓梯跌落」、「家屬代訴病人爬樓梯
    時跌下一層樓梯」之記載，惟此部分為被告所否認（見本院
    卷第90頁），且其記載之正確性，並無其他證據予以證明，
    自難以案發時間相近，即認護理人員上開記載之內容即為真
    實。又鄭○淼除本件所受傷勢外，身體其餘各部位皆無擦挫
    傷，無證據足認告訴人之子鄭○淼係從樓梯跌落，及被告就
    鄭○淼受傷之結果客觀上無預見可能性等情，已據原判決詳
    述理由在卷（見原判決書第8至9頁）。且被告之子與告訴人
    於當時尚因離婚（含酌定親權）事件涉訟中，並由被告之子
    暫任主要照顧者，有臺灣臺中地方法院民事裁定附卷足佐（
    見他卷第23至27頁），衡諸常情，被告於照顧鄭○淼時，自
    難想像會以輕忽、散漫之態度為之。參以本件依卷內事證，
    亦無從認定被告有違反注意之義務及對於危險行為之發生有
    無預見之可能，自難以鄭○淼受傷之結果，即推測或擬制被
    告有何過失傷害之犯行。是被告辯稱：當時已經有用軟墊，
    係事出突然、瞬間無法防備，鄭○淼才會跌倒受傷等語（見
    本院卷第79、84至86頁），尚堪採信。
四、綜上所述，本件檢察官起訴所提出之證據，不足為被告有罪
    之積極證明，尚無從說服本院形成被告有罪之心證，基於無
    罪推定之原則，自應為被告無罪判決之諭知。原審以被告犯
    罪不能證明，為被告無罪之諭知，已詳述其理由，其認事用
    法與經驗法則及論理法則尚無不符，並據本院補充說明如前
    。檢察官上訴意旨仍就原審依職權所為之證據價值取捨以及
    心證裁量，再事爭執，其上訴為無理由，應予駁回。
據上論斷，應依刑事訴訟法第373條、第368條，判決如主文。
本案經檢察官何昌翰提起公訴，檢察官王淑月提起上訴，檢察官
丙○○到庭執行職務。　　　
中　　華　　民　　國　　111 　年　　6 　　月　　1 　　日
              刑事第四庭  審判長法　官  蔡名曜
                                法　官  林宜民
                                法　官  邱鼎文
以上正本證明與原本無異。　　　　　　　　　　　　　　　　不得上訴。

                                書記官  陳宜屏
　　　　　　　　　　　　　　　　
中　　華　　民　　國　　111 　年　　6 　　月　　1 　　日